【裁判字號】    98,上訴,2230
【裁判日期】    980724
【裁判案由】    毒品危害防制條例
【裁判全文】
臺灣高等法院刑事判決                98年度上訴字第2230號
上  訴  人  臺灣板橋地方法院檢察署檢察官
被      告  甲○○
                    （現於臺灣臺北看守所另案羈押中）
指定辯護人  本院公設辯護人陳德仁
上列上訴人因被告毒品危害防制條例案件，不服臺灣板橋地方法
院97年度訴字第2601號，中華民國98年1 月19日第一審判決（起
訴案號：臺灣板橋地方法院檢察署96年度偵字第7949號），提起
上訴，本院判決如下：
    主  文
上訴駁回。
    理  由
一、公訴意旨略以：被告明知甲基安非他命，係毒品危害防制條
    例所規範之第二級毒品，竟意圖販賣第二級毒品甲基安非他
    命，自九十六年一月間某日起，在基隆市、台北縣汐止市某
    處，向不詳姓名、年籍、綽號「老板」等成年男子數人，各
    購得不詳數量之第二級毒品甲基安非他命後，除少部分供己
    施用外，餘則分裝成小包，意圖販賣予不特定人而持有不詳
    數量之甲基安非他命。並以其所使用之門號0000000
    000號、0000000000號等行動電話對外聯絡，
    欲販賣予不特定人，嗣於九十六年四月三日晚間十時三十分
    許，因獲大樓警衛通知員警埋伏，即囑咐丙○○先行駕車離
    去；丙○○因而在地下樓停車場，先為警查獲，再帶同員警
    至上址被告租屋處，惟被告堅拒開門，經屋主同意下，門鎖
    遭員警破壞後，為警查獲，並在屋內扣得如附表所示之物等
    情。因認被告此部分之犯行，另涉犯毒品危害防制條例第五
    條第二項之意圖販賣而持有第二級毒品罪嫌。
二、按犯罪事實應依證據認定之，無證據不得認定犯罪事實；又
    不能證明被告犯罪者，應諭知無罪之判決，刑事訴訟法第一
    百五十四條第二項、第三百零一條第一項分別定有明文。次
    按事實之認定，應憑證據，如未能發現相當證據，或證據不
    足以證明，自不能以推測或擬制之方法為裁判基礎；又認定
    不利於被告之事實，須依積極證據，苟積極證據不足為不利
    於被告之認定時，即應為有利於被告之認定，更不必有何有
    利之證據（最高法院四十年台上字第八六號、三十年上字第
    八一六號判例意旨參照）。另刑事訴訟法第一百六十一條已
    於九十一年二月八日修正公布，其第一項規定：檢察官就被
    告犯罪事實，應負舉證責任，並指出證明之方法。因此，檢
    察官對於起訴之犯罪事實，應負提出證據及說服之實質舉證
    責任。倘其所提出之證據，不足為被告有罪之積極證明，或
    其指出證明之方法，無從說服法院以形成被告有罪之心證，
    基於無罪推定之原則，自應為被告無罪判決之諭知（最高法
    院九十二年台上字第一二八號判例意旨參照）。
三、本件公訴人認被告涉犯上開罪嫌，無非係以此部分事實，業
    據被告於警詢及偵查時供述在卷，並經證人丙○○於警詢及
    偵查時證述明確，復有扣案如附表所示之物、內政部警政署
    刑事警察局毒品鑑定書等件為其論據。
四、訊據被告固不否認有於前開時、地，向「老闆」等人陸續購
    入如附表所示之甲基安非他命等事實，惟堅決否認有意圖販
    賣而持有之犯行，辯稱：伊購入前開甲基安非他命是供自己
    施用，因伊長期施用，產生抗藥性，需混合施用，沒有要販
    賣等語。
五、本院查：
  (一)上揭有關被告如何於前開時、地，向「老闆」等人陸續購入
    如附表所示之甲基安非他命，嗣為警查獲，扣得如附表所示
    之物等事實，為被告所不否認，核與證人丙○○、乙○○等
    人於警詢、偵查及原審審理時證述之情節相符，並有如附表
    所示之物扣案可證，是被告確實購入前開甲基安非他命等情
    ，固堪認定。
  (二)查證人即本案查獲警員乙○○於原審審理時到庭結證稱：本
    案是先查到陳張成（綽號「ＢＯＳＳ」），由通訊監察譯文
    我們才得知被告通緝中，且持有毒品，我們跟監後得知被告
    住處，陳張成與被告有上下游關係，陳張成是上游，被告是
    下游，我們監控陳張成時，發現他從南部上來就會直接去找
    被告，後來被告身上就有毒品。當天先在樓下鎖定被告車輛
    ，在出入口發現被告車輛開出，就攔檢盤查，查到被告同居
    男友丙○○，丙○○帶我們上去被告住所，被告不開門，我
    們才找屋主到場，經屋主同意後我們才進入，沒有蒐集到證
    據發現有人跟被告購買毒品等語。且於本院審理中提出通訊
    監察譯文，審酌證人乙○○為依法執行公務之警員，查獲本
    起案件，與被告素不相識，當無甘冒偽證罪責誣指或迴護被
    告之理，其證述應屬真實可信。再審諸證人乙○○於本院審
    理時所提之通訊監察譯文所示，僅有一通簡訊係不詳之人因
    藥癮身體不適請被告幫忙調貨（安非他命），餘未見被告與
    他人談及毒品販賣之事，甚且有另通通話內容係不詳之女子
    要去他人買安非他命，問被告是否也要，要順便幫被告帶回
    等語，此有通訊監察譯文及通訊監察書影本一份在卷可參（
    見本院卷第五十四頁至第六十二頁），確如證人乙○○前證
    未見被告有販賣毒品之情，是被告確實向「老闆（即陳張成
    ）」等人數次購買扣案甲基安非他命，而證人張勝貞前往被
    告住處查緝之原因為被告當時係通緝犯，且為陳張成之下游
    ，持有毒品，並非掌握被告有何販賣甲基安非他命行為之事
    證等情，應堪認定。
  (三)而甲基安非他命最低致死量為一公克，若單次使用超過此劑
    量即有致命之可能，但久用成癮者對該藥物產生耐受性，其
    程度因個人體質、使用頻率與接觸時間之長短而異，可使其
    致死量增至數倍或十倍以上，重複施用藥物後，人體組織對
    藥物之感受性降低，為達到和前次使用的相同效果，需不斷
    的增加用量，稱為對該藥物產生耐受性等情，業據行政院衛
    生署管制藥品管理局函示在卷（見原審卷第六九至七二頁）
    。依被告前案紀錄表顯示，被告自八十二年間起，即多次因
    違反麻醉藥品管理條例、毒品危害防制條例等案件，經法院
    判刑確定，本案被告查獲時，亦因有施用甲基安非他命犯行
    經原審另案判決確定，堪信被告為長期施用毒品之人。是被
    告辯稱：伊是多次購買，累積起來，因長期施用有抗藥性等
    語，尚非無據，應堪採信。
六、綜上所述，被告雖為警查獲扣案甲基安非他命，然該其數量
    （總毛重六十六點一二公克）依長期施用之成癮者所需之量
    推估，非屬鉅量，被告辯稱：伊沒有意圖販賣等語，尚非無
    據。檢察官所舉之證據，無從說服法院以形成被告確有意圖
    販賣而持有甲基安非他命之心證。此外，復查無其他積極證
    據足證被告確有如公訴人所指此部分犯行，揆諸首揭說明，
    自應諭知被告此部分無罪之判決。
七、檢察官上訴意旨略以：按法院依自由心證為證據判斷時，不
    得違背經驗法則，所謂經驗法則，係指吾人基於日常生活經
    驗所得之定則，並非個人主觀上之推測，最高法院三十一年
    度上字第一三一二號判例載有明文。原審以「(三)而甲基安非
    他命最低致死量為一公克，若單次使用超過此劑量即有致命
    之可能，但久用成癮者對該藥物產生耐受性，其程度因個人
    體質、使用頻率與接觸時間之長短而異，可使其致死量增至
    數倍或十倍以上，重複施用藥物後，人體組織對藥物之感受
    性降低，為達到和前次使用的相同效果，需不斷的增加用量
    ，稱為對該藥物產生耐受性等情，業據行政院衛生署管制藥
    品管理局函示在卷（見原審卷第六十九至七十二頁）」為憑
    ，進而推論：「依被告前案紀錄表顯示，被告自八十二年間
    起，即多次因違反麻醉藥品管理條例、毒品危害防制條例等
    案件，經法院判刑確定，本案被告查獲時，亦因有施用甲基
    安非他命犯行經原審法院另案判決確定，堪信被告為長期施
    用毒品之人。是被告辯稱：伊是多次購買，累積起來，因長
    期施用有抗藥性等語，尚非無據，應堪採信。」，從而認定
    被告持有扣案總毛重六十六點一二公克甲基安非他命共計三
    十一包係供自己施用，並非基於意圖販賣之意，故判決被告
    無罪。惟原審雖引用前揭行政院衛生署管制藥品管理局函示
    內容為據，然並無具體指出足以認定被告確實因長久施用而
    對該藥物產生耐受性，及耐受性增強之倍數為何之證據，即
    徒以被告前有多次毒品前科，率然採認被告因長期施用而有
    抗藥性之辯詞，其認定事實違法之處，至為顯然。況本件扣
    案甲基安非他命已經被告分裝為三十一包等情，業據原審認
    定在案，倘被告確實為自己施用而購買本件毒品，則為何須
    事先將之分裝為三十一包？實有悖於常情。因之，原審遽採
    被告之辯詞，而諭知無罪之判決，應有未洽。原審未審酌上
    開事證，逕採被告所辯之詞，顯難昭折服，為此提起本件上
    訴請求撤銷原判決，另為適當之判決云云。經查：
  (一)刑事訴訟法第一百六十一條第一項規定：檢察官就被告犯罪
    事實，應負舉證責任，並指出證明之方法。因此，檢察官對
    於起訴之犯罪事實，應負提出證據及說服之實質舉證責任，
    不能僅提出質疑，即豁免其實質舉證責任。上訴意旨所指，
    原判決並無具體指出足以認定被告確實因長久施用而對該藥
    物產生耐受性，及耐受性增強之倍數為何之證據，即徒以被
    告前有多次毒品前科，率然採認被告因長期施用而有抗藥性
    之辯詞，然依前行政院衛生署管制藥品管理局函示，經長時
    間重複施用之結果，人體對該藥物之感受性降低，此為該局
    本其專業之說明，而原審依被告前有多次施用毒品之前科，
    據以推論被告長期施用甲基安非他命對甲基安非他命毒品之
    耐受性較高，此乃合於經驗、論理法則之合理推論，並無不
    當，而有關被告有販賣甲基安非他命之意圖一節，核係攸關
    被告犯罪之待證事實，本應由檢察官負舉證責任，檢察官上
    訴意旨僅提出質疑，自難謂已盡舉證之責。
  (二)再者，犯罪事實之認定，應憑證據，如欠缺證據，或證據尚
    不足證明犯罪事實，自不能以推測或擬制之方法，以為裁判
    之基礎。而檢察官固以被告如無欲販賣甲基安非他命毒品之
    意何用將甲基安非他命分裝成三十一包，用以推論被告有販
    賣之意圖，然綜觀全卷，並無被告有關販賣毒品與他人通聯
    之內容，更無欲向被告購買、詢價之語，被告是否有販賣之
    意圖，自有疑問；再甲基安非他命質輕價昂，施用毒品之人
    對毒品之質量必較至錙銖，是施用毒品之人為攜行、施用之
    方便分裝成小包，亦屬通常之事，自無以扣案之甲基安非他
    命經分裝成三十一包，遽以推論被告有販賣營利之意。原審
    綜卷內各證據加以判斷認被告之辯詞可採，尚難謂有何論理
    法則之違反，而檢察官所指甲基安非他命分裝成三十一袋，
    即意在販賣圖利云云，核屬推測或擬制之方法，不足為憑。
  (三)無辜推定乃刑事訴訟之基本原則，倘檢察官所提出之證據，
    不足為被告有罪之積極證明，或其指出證明之方法，無從說
    服法院以形成被告有罪之心證，基於無辜推定原則，自應諭
    知被告無罪。本件檢察官所為訴訟上之證明，於通常一般人
    仍有合理之懷疑存在，未能達於可確信為真實之程度，原審
    因而諭知被告無罪之判決，並無違誤。
八、綜此，原審以檢察官所舉之證據無法使法院形成被告有罪之
    確信，此外，復查無其他積極之證據，證明被告有意圖販賣
    而持有甲基安非他命之犯行，是被告犯罪自屬不能證明，原
    審因之而為被告無罪之諭知，於法核無不符，檢察官猶執前
    詞，提起上訴指摘原判決之不當，為無理由，應予駁回。
據上論斷，應依刑事訴訟法第三百六十八條，判決如主文。
本案經檢察官孫冀薇到庭執行職務。
中    華    民    國    98    年    7     月    24    日
            刑事第十五庭  審判長法  官  吳昭瑩
                                法  官  李正紀
                                法  官  李釱任
以上正本證明與原本無異。
檢察官如不服本判決，應於收受送達後10日內向本院提出上訴書
狀，其未敘述上訴之理由者並得於提起上訴後10日內向本院補提
理由書（均須按他造當事人之人數附繕本）「切勿逕送上級法院
」。
                                書記官  張玉如
中    華    民    國    98    年    7     月    24    日
附表：
┌──┬───────────────────────┐
│編號│  扣  案  之  物  品  及  數  量              │
├──┼───────────────────────┤
│ 一 │甲基安非他命一包（內共有三十一小包，總毛重六十│
│    │六點一二公克）                                │
├──┼───────────────────────┤
│ 二 │安非他命殘渣袋七個                            │
├──┼───────────────────────┤
│ 三 │中小型分裝袋共六十五個                        │
├──┼───────────────────────┤
│ 四 │電子磅秤一個                                  │
├──┼───────────────────────┤
│ 五 │皮爾卡登牌行動電話機（內含行動電話門號卡０９１│
│    │0000000號乙張）                        │
├──┼───────────────────────┤
│ 六 │庫克牌行動電話機（內含行動電話門號卡０９３１０│
│    │４２４１８號乙張                              │
└──┴───────────────────────┘


司法院資訊處製作；財團法人民間司法改革基金會備份。
